臺灣臺南地方法院刑事判決　　　　　　　　　　　　　九十三年度訴字第三二號
　　公　訴　人　臺灣臺南地方法院檢察署檢察官
　　被　　　告　戊　○　○
　　指定辯護人　本院公設辯護人　甲　○　○
右列被告因強盜等案件，經檢察官提起公訴（九十三年度偵字第一一六三號、九十三
年度偵字第二六八三號），本院判決如左：
    主  文
戊○○意圖為自己不法之所有，而搶奪他人之動產，處有期徒刑捌月；又意圖為自己
不法之所有，攜帶兇器，以強暴至使不能抗拒，而使他人交付其物，未遂，處有期徒
刑年，扣案之水果刀壹把沒收。應執行有期徒刑年陸月，扣案之水果刀壹把沒收
，並於刑之執行完畢或赦免後，令入相當處所，施以監護貳年。
    事  實
一、戊○○因積欠地下錢莊債務，需款孔急，竟意圖為自己不法之所有，於民國九十
    二年十一月二十三日十七時十五分許，在臺南市○○區○○路一段一三九號「金
    尚銀樓」內，向該銀樓負責人丙○○佯稱欲購買金項鍊，丙○○即依戊○○之指
    示，取出重一兩四釐之黃金項鍊一條交予戊○○試戴，戊○○將該條金項鍊戴上
    脖子後，隨即趁丙○○不及防備之際，搶奪該條金項鍊衝出大門騎乘機車逃逸；
    其後並於同年月二十七日，將搶得之上開金項鍊持往臺南市○○街二○○號慶大
    珠寶有限公司變賣，得款新臺幣（下同）一萬三千八百十元，均花用殆盡。嗣經
    丙○○報案後，經警循線查獲上情。
二、戊○○為慢性精神分裂病患者，受到精神症狀之干擾，於九十三年一月二十四日
    零時五十四分許，因上開症狀發作之故，係精神耗弱人，竟意圖為自己不法之所
    有，在臺南市○○區○○路一段一六○號「全家便利超商」內，向店員乙○○佯
    裝購買香菸，俟乙○○轉身進入櫃台拿取香菸之際，尾隨乙○○進入櫃台後方，
    並取出其所有預藏之客觀上足供兇器使用之水果刀一把，架住乙○○左側脖子，
    喝令乙○○交付金錢，以此強暴方式，至使乙○○心懼不能抗拒，而聽從戊○○
    之指示，打開收銀機，欲交付財物之際，因見戊○○所持刀子鬆懈，乃轉身抓住
    戊○○雙手，與戊○○拉扯後，將戊○○制伏，並呼叫在店內後方之店長報警查
    獲，戊○○始告未遂，當場並扣得上開水果刀一把。
三、案經臺南市警察局第五分局、臺南市警察局第三分局分別報請臺灣臺南地方法院
    檢察署檢察官偵查起訴。
    理  由
一、搶奪部分：
    右揭事實一部分之搶奪犯行，業據被告於警詢及偵審中坦承不諱，核與證人即被
    害人丙○○、慶大珠寶有限公司經理謝榮宗於警詢及偵查中之證述情節相符，並
    有金飾來源證明書影本一件在卷可稽，足認被告此部分之自白與事實相符，應可
    採信，事證明確，被告搶奪犯行，應堪認定。
二、加重強盜未遂部分：
    訊據被告戊○○固坦承於事實二所示之上開時地，向超商店員乙○○佯稱購買香
    菸，尾隨乙○○進入櫃台，持刀抵住乙○○左側脖子，要乙○○交付金錢等情，
    惟矢口否認有何加重強盜之犯行，辯稱：伊係以較不鋒利之刀背抵住乙○○之脖
    子，乙○○並不會害怕，也非不能抗拒，應只構成恐嚇取財，不構成強盜云云。
    經查：
  (一)證人乙○○於警詢時證稱：「我於九十三年一月二十四日一時許，在臺南市○○
    區○○路一段一六○號全家便利超商看店，戊○○走進來問我有無和平牌香煙，
    我欲進櫃檯拿煙時，他也跟進來，拿出一把刀子架在我脖子，叫我把錢拿出來，
    【我心理害怕被傷害】，就走進收銀機要拿錢給他，剛好他沒再緊跟，趁離他有
    一段距離，就轉身順勢抓他持刀之雙手，將他壓制於地上，那時店長在後面整理
    東西，就大聲叫店長出來，店長出來就馬上打電話通知警方到達」等情（見警卷
    第二頁反面），於本院審理中亦證稱：「被告進入店內，問我有沒有賣和平牌香
    菸，我回答有，就轉身到櫃台內要拿香煙，被告尾隨進來，拿水果刀架住我左側
    脖子，要我把錢拿出來，不然要讓我死，【當時我突然嚇到，害怕如果反抗可能
    會受傷，就沒有反抗】，順著被告之意，走到櫃台要拿錢給被告，之後我感覺該
    把刀有離開我脖子，就抓住被告之雙手，一邊與被告拉扯，一邊呼叫店長，並且
    將被告壓制住，店長出來時就打電話報警，警察約十分鐘後抵達，在櫃台旁邊找
    到該把水果刀」等情（見本院卷第八五、八六、八七頁）；核與本院當庭勘驗該
    超商於九十三年一月二十四日案發時，店內監視器所錄製之扣案錄影帶結果：「
    被告於九十三年一月二十四日零時五十四分八秒進入超商，尾隨乙○○進入櫃台
    ，並持一物品自背後抵住乙○○頸部，乙○○轉身後，該物品有稍微離開乙○○
    頸部，乙○○轉身反抗，兩人拉扯後，被告被乙○○壓制在地，此時（零時五十
    四分四十秒）店長亦出來幫忙壓制被告並報警」等情（見本院卷第八四頁審判筆
    錄）大致相符，足見證人乙○○係因遭被告持刀抵住脖子，認為如果反抗，會被
    傷害，心裡畏懼，不敢反抗，才會依被告之意，走進櫃台，欲將收銀機內之金錢
    交予被告，是被告辯稱：乙○○當時不會害怕云云，不足採信。後來乙○○見被
    告所持刀械已脫離其頸部，心裡認為不會遭受立即之傷害，始轉身抓住被告持刀
    之雙手，避免自己被刀刃所傷後，才與被告拉扯，進而制伏被告，自不能以乙○○事後見無立即危險，始轉身奮力與被告拉扯一情，即遽予推認其遭被告持刀抵
    住頸部當時不會害怕。
  (二)又證人乙○○於警詢及本院審理中迭證稱：「我被強盜時，被告所持刀械，就是
    扣案之水果刀」等情（見警卷第二頁反面及本院卷第八二頁）；且被告持往上開
    超商行搶之該把刀，係於九十三年一月二十四日案發後旋即在該超商店內為警查
    扣，其並有在臺南市警察局第三分局警卷所附扣押物品目錄表上簽名捺印，本件
    扣案水果刀之刀柄上「戊○○」字義及捺印，亦係被告親自簽名捺印等情，業經
    被告於本院審理中供承在卷（見本院卷第八三頁），被告於偵查中亦供承：「扣
    案之水果刀是我所有，我在家裡拿的」等情（見九十三年度偵字第一一六三號偵
    查卷第四頁），足見扣案之水果刀確係被告持以抵住乙○○脖子，要乙○○交付
    財物之該把刀械無誤，被告於本院空言否認其非持該把水果刀行搶云云，係事後
    卸責之詞，顯不足採。
  (三)按強盜罪與恐嚇取財罪之區別以行為人施用強暴、脅迫等非法方法，是否足以壓
    抑被害人之意思自由，達於不能抗拒之程度為判斷標準，倘行為人施用強暴、脅
    迫等非法方法，至使被害人不能抗拒，而取其財物或使其交付，即應成立強盜罪
    。又認定被害人是否已達「至使不能抗拒」之程度，應以被告行為時之強弱程度
    綜合當時之具體事實，按多數人之客觀常態情狀決之，亦即視該手段施用於相類
    似之情狀下，是否足使一般人處於不能抗拒之制壓程度而定之；而強盜罪之強暴
    、脅迫，祇須抑壓被害人之抗拒或使被害人身體上、精神上，處於不能抗拒之狀
    態為已足，縱未與被害人身體接觸，仍不能不謂有強暴、脅迫行為，即強盜罪所
    施用之強暴、脅迫手段，祇須足以壓抑被害人之抗拒，使其喪失意思自由為已足
    ，縱令被害人並無抗拒行為，仍於強盜罪之成立，不生影響（最高法院二十二年
    度上字第三一七號、三十年度上字第三二三號判例意旨及八十年臺上字第二五
    九八號、八十七年度台上字第一七三七號、九十年度台上字第一六八七號裁判意
    旨參照）。查本件被告持以作案之水果刀長度二十二公分，刀刃係鐵製，長十．
    五公分，一邊呈鋸齒狀，另一邊已開鋒，均銳利，刀柄長十一．五公分等情，業
    經本院當庭勘驗屬實（見本院卷第八二頁審判筆錄），足認該把水果刀之刀刃兩
    側均屬鋒利，不論被告以刀刃之哪一側抵住他人之脖子，稍一用力，均會對他人
    造成傷害，衡諸常情，一般人如遭不相識之人手持上開水果刀抵住脖子索取財物
    ，均會心生畏懼，客觀上已足以使證人乙○○之意思自由受到壓抑；參諸證人乙○○亦證稱其心裡害怕被傷害，始順著被告之意，欲交付財物一節，已如前述，
    益見證人乙○○之自由意思已遭完全壓抑，而不能抗拒，依照前開說明，被告之
    行為應該當於刑法強盜罪之構成要件，被告辯稱：僅該當於恐嚇取財罪云云，要
    難可採。被告有為本件加重強盜犯行，可以認定。
三、被告係精神分裂症患者，持續有聽幻覺之干擾等精神症狀，有財團法人奇美醫院
    九十三年四月十五日（九三）奇醫字第二○一六號函送之被告精神科病歷資料在
    卷可稽；復經本院依職權函請行政院衛生署嘉南療養院就被告於本件犯罪行為當
    時之精神狀態是否正常施以精神鑑定結果：「綜合戊○○之過去生活史、犯案經
    過、身體檢查、精神狀態檢查與心理衡鑑結果，戊○○為慢性精神分裂病患者，
    過去急性發作時呈現出明顯之聽幻覺、被害妄想等活性精神症狀，且併有衝動控
    制力差、注意力不集中、情緒易怒、自殺行為及干擾他人行為，近幾年來雖於奇
    美醫院精神科門診追蹤治療，但症狀仍持續起伏，此外，其智識能力受疾病影響
    而有所退化，目前屬於邊緣性智能程度，行事判斷較為僵化、衝動控制力較差。
    戊○○所為本件前後兩次之犯行，其犯案時之精神狀態有所不同，分述如下：(1)
    針對銀樓搶奪一案而言，戊○○於犯案當時，意識清楚，對犯行過程之人、時、
    地、物多能清楚陳述，時序無誤，無確切活性精神症狀干擾之證據，雖其智識能
    力略差，但尚能對外界事物做出正確之是非善惡判斷，及明瞭自身行為之後果，
    因此，於九十二年十一月二十三日之搶奪案件發生之時，戊○○之精神狀態並無
    精神耗弱或心神喪失之情形。(2)針對超商強盜未遂一案，戊○○自述案發之前幾
    天因遭地下錢莊威脅傷害其生命安全，承受重大壓力而導致其精神狀態不佳，且
    受到突發性聽幻覺之影響，一時無法自控而做出此犯行。對於戊○○此說詞，其
    事實性可能為真，但並無直接明確的證據來證實其真實性，故亦需考慮為脫罪之
    辭的可能。然以戊○○目前之智識程度退化程度來評估，戊○○並不易編造出合
    理說詞，且其言詞雖略含糊，但整個鑑定過程中之說詞均前後一致，即便鑑定者
    反覆以不同面向質問，並未發現明顯的作假徵兆。因此，傾向認定此強盜案發當
    時確實受到精神症狀之干擾而發生犯行。此外，筆錄資料中亦呈現出戊○○此犯
    行之行動或計畫明顯粗糙草率，即其對事務之知覺理會能力，與自由決定意思之
    能力已較一般正常人明顯減退，因此推斷戊○○於九十三年一月二十四日之強盜
    行為發生時之精神狀態已達於精神耗弱之程度，但未到達心神喪失。」等情，有
    行政院衛生署嘉南療養院九十三年六月八日嘉南般字第○九三○○○二六五一號
    函附之司法精神鑑定報告書一件附卷足憑（見本院卷第五四至五八頁），足見被
    告為本件事實一所示之搶奪犯行時，其精神狀態正常，未達心神喪失或精神耗弱
    之程度；惟被告為本件事實二所示之加重強盜犯行時，其精神狀態則已達精神耗
    弱之程度，為精神耗弱之人至明。
四、核被告所為如事實一所示之犯行，係觸犯刑法第三百二十五條第一項之搶奪罪。
    又扣案之水果刀長度二十二公分，刀刃係鐵製，長十．五公分，一邊呈鋸齒狀，
    另一邊已開鋒，均銳利一情，有前開本院勘驗筆錄可稽（見本院卷第八二頁），
    客觀上足以對人之生命、身體、安全構成威脅，自應認為可作兇器使用，是核被
    告持客觀上足對人之生命、身體、安全構成威脅，具有危險性可為兇器使用之上
    開水果刀實施如事實二所示之強盜犯行而未遂，應係觸犯刑法第三百三十條第二
    項、第一項之攜帶兇器加重強盜未遂罪。被告著手於加重強盜行為之實施而未遂
    ，爰依刑法第二十六條之規定，就其所涉加重強盜未遂犯行部分，減輕其刑。又
    被告為事實二所示加重強盜行為時，係處於精神耗弱之程度，已如前述，則就其
    所涉加重強盜未遂犯行部分，亦應依刑法第十九條第二項之規定減輕其刑，並依
    刑法第七十條之規定遞減之。被告所為上開搶奪犯行及加重強盜未遂犯行，犯意
    各別，罪名互異，應分論併罰。爰審酌被告正值青壯之年，本可奮發向上，自食
    其力，卻在不到二個月內分別犯下前開搶奪、持刀強盜未遂之犯行，缺乏尊重他
    人權益之觀念，且以持水果刀架住他人身體之暴力手段強盜財物，危害社會治安
    甚鉅，犯罪情節非輕，惟並未對被害人為傷害身體、生命之行為，復審酌被告犯
    罪之動機、目的及犯罪後態度不知悔改等一切情狀，分別量處如主文所示之刑，
    並定其應執行刑。另本院審酌前開精神鑑定報告內載「戊○○為一慢性精神分裂
    症患者，以其過去疾病治療過程評估，日後仍需規則之精神藥物治療及復健治療
    ，以控制其精神症狀之穩定及維持日常生活之功能。因此建議戊○○除所需負責
    之法律相關刑罰之外，於刑之執行中、刑滿或假釋期間，仍需於精神醫療院所施
    予長期且適當之醫療與追蹤」之建議，為避免其再為類似之違法舉措而不自知，
    對其自身、家庭及社會治安均有高度危害，實有施以監護治療之必要，爰依刑法
    第八十七條第二項、第三項規定，併予宣告於刑之執行完畢或赦免後，令入相當
    處所，施以監護二年，期依保安處分執行法第四十六條、第四十七條規定送往精
    神病醫院或其他醫療團體，予以適當之治療及監視其行動，以資兼顧。末查扣案
    之水果刀一把係被告所有，持以犯本件強盜所用之物，業據被告於偵查中供陳在
    卷（見九十三年度偵字第一一六三號偵查卷第四頁），應依刑法第三十八條第一
    項第二款之規定宣告沒收。
據上論斷，應依刑事訴訟法第二百九十九條第一項前段，刑法第三百二十五條第一項
、第三百三十條第二項、第一項、第二十六條前段、第十九條第二項、第五十一條第
五款、第三十八條第一項第二款、第八十七條第二項、第三項，判決如主文。
本案經檢察官丁○○到庭執行職務。
中      華      民      國    九十三    年      八      月      五      日
                                  臺灣臺南地方法院刑事第四庭
                                      審判長  法  官    蘇清水
                                              法  官    謝瑞龍
                                              法  官    林欣玲
右正本證明與原本無異。
如不服本判決，應於判決送達後十日內，向本院提出上訴狀。
                                              書記官    黃子起
中      華      民      國    九十三    年      八      月      十三    日
附錄本案論罪科刑法條全文：
中華民國刑法第三百二十五條：
意圖為自己或第三人不法之所有，而搶奪他人之動產者，處六月以上五年以下有期徒
刑。
因而致人於死者，處無期徒刑或七年以上有期徒刑，致重傷者，處三年以上十年以下
有期徒刑。
第一項之未遂犯罰之。
中華民國刑法第三百三十條：
犯強盜罪而有第三百二十一條第一項各款情形之一者，處七年以上有期徒刑。
前項之未遂犯罰之。
